【裁判字號】    99,聲判,93
【裁判日期】    991216
【裁判案由】    聲請交付審判
【裁判全文】
臺灣板橋地方法院刑事裁定              99年度聲判字第93號
聲  請  人
即告 訴 人  呂逢銘
代  理  人  王鳳安律師
被      告  姜秀蘭
上列聲請人因被告毀損案件，不服臺灣高等法院檢察署檢察長99
年度上聲議字第6177號駁回再議之處分（原不起訴處分案號：臺
灣板橋地方法院檢察署99年度偵字第9175號），聲請交付審判，
本院裁定如下：
    主  文
聲請駁回。
    理  由
一、本件聲請交付審判意旨略以：
（一）刑事警察局九十九年三月十八日刑鑑字第○九九○○二八
      七七○號鑑定書之鑑定結果，其中現場編號 2，遮陽板一
      張與現場編號3，裝潔劑瓶1桶，檢出主成分均係"NAOH"（
      氫氣化鈉，強鹼），已足認被告有犯罪嫌疑，應提起公訴
      。詎料，原檢及高檢竟棄而不採納，顯然違法。
（二）次按鑑定人由檢察官就鑑定事項有特別知識經驗者；經政
      府機關委任有鑑定職務者，選任充之，刑事訴訟法第一百
      九十八條有明文。然查原檢及高檢均以：「臺北縣政府警
      察局土城分局偵查隊偵查佐許佳棣，於九十九年七月十五
      日十三時三十分將取回送檢之壓克力板，浸泡於清潔劑內
      ，歷經七十五小時後，於九十九年七月十八日十六時三十
      分取出壓克力板檢視，結果壓克力板之平面、毛邊均無遭
      清潔劑腐蝕之現象，足認聲請人所指被告所滴落其住處後
      陽台遮雨板不明化學液體，與其遮雨板之毀損間，尚難認
      為有何因果關聯存在。」等情，採為證據，認被告罪嫌不
      足。惟偵查隊偵查佐並非刑事訴訟法第一百九十八條第一
      款規定之就鑑定事項有特別知識經驗者，其上述鑑定結果
      ，調查證據之程序顯然違法，不具有證據能力，原檢及高
      檢竟採納為證據，顯然違法。
（三）再按行為人對於構成犯罪之事實，預見其發生而其發生並
      不違背其本意者，以故意論，刑法第十三條第二項有明文
      。然查被告對於其住所後陽台欄杆上置放塑膠容器內所裝
      「不明化學液體」之來源、名稱，三緘其口。嗣被告稱所
      使用之清潔劑係已稀釋之「魔術靈」，經查「魔術靈」系
      列之清潔用品係由「花王（台灣）股份有限公司」所生產
      之產品，即將所扣得之清潔劑送由「花王（台灣）股份有
      限公司」鑑驗，該公司鑑驗後認所送之清潔劑非其公司所
      生產，顯見被告利用各種方式，影響偵查，足證預謀所為
      ，依首開說明，應以故意論。
（四）復按案件是否告訴乃論之罪，並非以告訴人告訴之犯罪事
      實為準，應由檢察官偵查認定之。至於告訴人九十九年二
      月五日寄發予被告之存證信函內容所示如何，依首開說明
      ，不影響檢察官偵查認定。然原檢稱本件至多僅係刑法第
      十四條第二項之疏虞過失，主觀上尚難謂有何毀損之故意
      等情，顯有誤解。
（五）檢附九十九年二月二日光碟片內容，足證被告基於毀損他
      人器物之犯意，在其所住之後陽台欄杆，置放塑膠容器，
      內裝有不明化學液體，以該不明化學液體，滴落聲請人所
      住之後陽台遮雨板上，導致遮雨板破裂而不堪使用，足生
      損害於聲請人，其犯意並不違背其本意亟明，原檢竟未傳
      訊重要證人林章里長，顯然未盡調查之能事。
二、按告訴人不服上級法院檢察署檢察長或檢察總長認再議為無
    理由而駁回之處分者，得於收受處分書後十日內委任律師提
    出理由狀，向該管第一審法院聲請交付審判；法院認為交付
    審判之聲請不合法或無理由者，應駁回之，刑事訴訟法第二
    百五十八條之一第一項、第二百五十八條之三第二項前段分
    別定有明文。本件聲請人呂逢銘告訴被告姜秀蘭毀損案件，
    前經臺灣板橋地方法院檢察署檢察官偵查後認犯罪嫌疑不足
    ，於民國九十九年七月二十三日以九十九年度偵字第九一七
    五號為不起訴處分後，聲請人不服聲請再議，經臺灣高等法
    院檢察署檢察長以再議為無理由，於九十九年八月二十五日
    以九十九年度上聲議字第六一七七號駁回其再議之聲請，並
    於九十九年九月三日由聲請人收受該處分書後，嗣於九十九
    年九月十日委任律師提出理由狀向本院聲請交付審判等情，
    業經本院依職權調取上開卷宗核閱無誤，並有上開檢察官不
    起訴處分書、臺灣高等法院檢察署處分書、送達證書影本、
    刑事交付審判聲請狀各一份在卷可稽，是聲請人向本院聲請
    交付審判，程序上要屬合法，合先敘明。
三、次按刑事訴訟法第二百五十八條之一規定告訴人得向法院聲
    請交付審判，係對於「檢察官不起訴或緩起訴裁量權」制衡
    之一種外部監督機制，此時，法院僅在就檢察官所為不起訴
    或緩起訴之處分是否正確加以審查，以防止檢察機關濫權，
    依此立法精神，法院就聲請交付審判案件之審查，所謂「得
    為必要之調查」，其調查證據之範圍，自應以偵查中曾顯現
    之證據為限，不可就告訴人新提之證據再為調查，亦不可蒐
    集偵查卷以外之證據，否則，將與刑事訴訟法第二百六十條
    之再行起訴規定，混淆不清（參照臺灣高等法院九十一年四
    月二十五日第一次刑事庭庭長法律問題研究會議決議意旨）
    。又法院裁定交付審判，即如同檢察官提起公訴使案件進入
    審判程序，是法院裁定交付審判之前提，必須偵查卷內所存
    證據已符合刑事訴訟法第二百五十一條第一項規定「足認被
    告有犯罪嫌疑」而檢察官應提起公訴之情形，亦即該案件已
    經跨越起訴門檻，否則，縱或法院對於檢察官所認定之基礎
    事實有不同之判斷，但如該案件仍須另行蒐證偵查始能判斷
    應否交付審判者，因交付審判審查制度並無如同再議救濟制
    度得為發回原檢察官續行偵查之設計，法院仍應依同法第二
    百五十八條之三第二項前段之規定，以聲請無理由而裁定駁
    回。
四、復按犯罪事實應依證據認定之，無證據不得認定犯罪事實，
    刑事訴訟法第一百五十四條第二項定有明文。又犯罪事實之
    認定，應憑真實之證據，倘證據是否真實尚欠明確，自難以
    擬制推測之方法，為其判斷之基礎；而認定犯罪事實之證據
    係指足以認定被告確有犯罪行為之積極證據而言，該項證據
    自須適合於被告犯罪事實之認定，始得採為斷罪資料，最高
    法院五十三年台上字第六五六號、二十九年上字第三一○五
    號判例意旨可資參照。
五、本件被告姜秀蘭堅詞否認有何聲請人呂逢銘所指之毀損犯行
    ，辯稱：伊係於九十九年一月三十一日，在臺北縣土城市○
    ○街五號五樓住處打掃抽油煙機時，不小心打翻放置在後陽
    台之「魔術靈」，有滴落至樓下聲請人住處後陽台之遮雨板
    ，惟上開「魔術靈」係以寶特瓶裝盛，並未繼續流失，又「
    魔術靈」非具腐蝕性，伊住處後陽台遮雨板與聲請人家中後
    陽台之遮雨板係屬同一材質，二十多年來已破損數次，聲請
    人之遮雨板年久失修，造成破損不能歸咎於伊等語。經查：
（一）聲請人住處之後陽台遮雨板龜裂破損，且其上有自被告住
      處滴落之不明化學液體之事實，業據聲請人指訴歷歷，並
      有現場照片數幀附卷可稽，固堪認定，惟聲請人住處後陽
      台遮雨板龜裂破損，是否確為上開不明液體滴落所致，尚
      待積極證據加以佐證，不得遽為不利被告之認定。
（二）警方於接獲聲請人報案當日之九十九年二月二日晚間九時
      許，即前往聲請人及被告分別位在臺北縣土城市○○街五
      號四樓、五樓之住處採證，扣得清潔劑一罐、遮陽板一張
      、裝清潔劑空瓶一個，亦據被告於警詢時供述在卷，核與
      聲請人指述之情節相符，復有聲請人提出之證物三及附件
      三照片數幀、承辦員警許佳棣於九十九年六月二十日、同
      年七月十八日做成之職務報告二份附卷為佐（見九十九年
      度上聲議字第六一七七號偵查卷第九頁、九十九年度偵字
      第九一七五號偵查卷〔下稱偵卷〕第二十六頁、第四十五
      頁、第五十一頁），而上開扣案物品經送鑑定結果認：「
      一、現場編號1 ，清潔劑，一罐，採自延安街五號四樓桌
      上：經檢視為綠色液體一小瓶，取適量分析：(一)酸鹼值測
      試法：呈強鹼反應。(二)掃瞄式電子顯微鏡Ｘ射線能譜分析
      法：檢出碳（C ）、氧（Ｏ）、鈉（Na）、矽（Si）、磷
      （P ）、氯（C1）等元素成分。(三)研判：檢出主成分"NAO
      H"（氫氣化鈉，強鹼）。二、現場編號2 ，遮陽板，一張
      ，採自延安街五號四樓後陽台上（遭破壞遮陽板）：經檢
      視為塑膠碎數塊，送驗時包裝之紙袋已呈潮溼狀，取塑膠
      碎片及潮溼紙袋合併鑑定：(一)酸鹼值測試法：呈強鹼反應
      。(二)掃瞄式電子顯微鏡Ｘ射線能譜分析法：檢出碳（C ）
      、氧（Ｏ）、鈉（Na）、矽（Si）、磷（P ）、氯（C1）
      、鈣（Ca）等元素成分。(三)研判：檢出主成分"NAOH"（氫
      氣化鈉，強鹼）。三、現場編號3 ，裝清潔劑瓶，一桶，
      採自延安街五號五樓前陽台（裝清潔劑空瓶）：經檢視實
      際為塑膠空桶一個，桶內無液體，發現有白色殘渣，刮取
      殘渣鑑定：(一)酸鹼值測試法：呈強鹼反應。(二)掃描式電子
      顯微鏡Ｘ射線能譜分析法：檢出碳（C ）、氧（Ｏ）、鈉
      （Na）、磷（P ）、氯（C1）、鈣（Ca）等元素成分。
      (三)研判：檢出主成分"NAOH"（氫氣化鈉，強鹼）。」，且
      因本案送驗相關證物（清潔劑、遮陽板與裝清潔劑瓶）三
      者所在環境背景不同，無法就其同源性判斷。另檢送清潔
      劑呈強鹼反應，惟與本案遮陽板毀損是否具因果關係，因
      與遮陽板材質、當事人使用等狀況有關，非屬本局專業領
      域，本項建請函查該清潔劑生產公司說明等情，此有內政
      部警政署刑事警察局九十九年三月十八日刑鑑字第○九九
      ○○二八七七○號鑑定書、九十九年四月十五日刑鑑字第
      ○九九○○四九四七八號函各一份在卷足憑（見偵卷第三
      十五頁、第三十六頁），準上，本案扣案證物之主成分雖
      均檢出"NAOH"（氫氣化鈉，強鹼），惟此與聲請人住處後
      陽台遮雨板龜裂破損是否具因果關係，仍屬無法證明，從
      而，聲請人指稱上開鑑定結果已足認被告有犯罪嫌疑云云
      ，尚非有據。
（三）臺灣板橋地方法院檢察署檢察官於九十九年五月十一日發
      函臺北縣政府警察局土城分局，要求就下列事項予以協助
      調查：一、請就本案蒐證所得清潔劑及遮陽板進行試驗，
      以扣案清潔劑滴於扣案之遮陽板，確認扣案清潔劑之腐蝕
      性，及遮陽板會否於三日內裂開損壞，並將結果報署。
      二、另請於試驗後，將扣案之清潔劑、裝清潔劑瓶及遮陽
      板送請生產該清潔劑之公司鑑識三者上強鹼物質之同源性
      ，暨上開強鹼物質是否即為該公司所生產，並函詢該公司
      其所生產之清潔劑是否會腐蝕扣案遮陽板，使該遮陽板毀
      損裂開等情，嗣經承辦警員許佳棣以電話詢問被告所使用
      之清潔劑係何種品牌，被告稱所使用之清潔劑係已稀釋之
      「魔術靈」，經查「魔術靈」系列之清潔用品係由「花王
      （臺灣）股份有限公司」所生產之產品，經將所扣得之清
      潔劑送由「花王（臺灣）股份有限公司」鑑驗是否為該公
      司生產之產品，經該公司鑑驗後認所送之清潔劑非其公司
      所生產，因此無法針對所送之清潔劑對壓克力板是否會造
      成腐蝕性之破壞試驗，僅對所送之清潔劑PH值檢驗。承辦
      警員取回送檢之清潔劑及壓克力板後，於九十九年七月十
      五日十三時三十分將壓克力浸泡於清潔劑內，歷經七十五
      時後，於九十九年七月十八日十六時三十分取出壓克力板
      檢視，結果壓克力板之平面、毛邊均無遭清潔劑腐蝕之現
      象，亦有臺北縣政府警察局土城分局偵查隊偵查佐許佳隸
      九十九年七月十八日出具之職務報告一紙附卷可按，難謂
      聲請人所指自被告住處滴落之不明化學液體與其住處後陽
      臺遮雨板之毀損間，有何因果關聯存在。至上開職務報告
      係承辦員警就其將本案蒐證所得遮陽板浸泡於清潔劑內歷
      經七十五時後，透過感官知覺之運用，觀察該遮陽板所呈
      現之物理狀態而撰具之書面陳述，並非憑藉其專門智識或
      特別經驗，就待證之事實，陳述其專業鑑定意見，核與刑
      事訴訟法第一百九十八條第一款規定無涉，是聲請人執此
      指摘檢察官調查證據程序違法云云，顯屬誤解。
（四）況按行為非出於故意或過失者，不罰；過失行為之處罰，
      以有特別規定者，為限。刑法第十二條定有明文。同法第
      三百五十四條之毀損罪名，既無「過失犯」處罰之特別規
      定，自須以行為人具毀損之故意始得成立，苟不具毀損之
      故意即難以該罪名相繩。又刑法關於犯罪之故意，採希望
      主義，分為直接故意及間接故意二種，而刑法第十三條第
      二項之間接故意，與同法第十四條第二項之過失，均以行
      為人對於構成犯罪之事實，主觀上預見其發生為要件，前
      者在發生並不違背其本意，後者則確信其不發生。參之目
      前市售清潔劑多以塑膠材質包裝，倘清潔劑發生原廠包裝
      破損情形，另以其他塑膠容器裝盛，非違常情，是被告於
      警詢及檢察官偵查中供稱：伊於九十九年一月三十一日打
      掃抽油煙機之際，不慎打翻置於後陽台之「魔術靈」，嗣
      伊將該「魔術靈」換以寶特瓶裝盛等情（見臺灣板橋地方
      法院檢察署九十九年度偵字第九一七五號偵查卷第四頁、
      第十三頁）尚非子虛。衡以被告之教育程度僅國小畢業，
      本身應不具化工方面之專業知識，尚難謂被告對於將清潔
      劑以寶特瓶盛裝後，放置住處後陽台之行為，可能使清潔
      劑滲漏外流造成聲請人住處後陽台遮雨板腐蝕破損結果之
      發生，主觀上有所預見，自難認被告主觀上有何毀損之故
      意，則被告告主觀上既欠缺「故意」，無論被告所滴落之
      上開不明液體，與聲請人住處後陽台遮雨板破損之結果，
      有無因果關係，皆無以刑法第三百五十四條毀損罪名相繩
      之餘地。
（五）至聲請人質疑檢察官未傳訊證人林章里長，顯然未盡調
      查之能事云云，雖該名證人或可證明於案發當日進入被告
      住處後陽台，看到一塑膠容器裝有不明液體滴落至聲請人
      住處之後陽台遮雨板上，且該遮雨板確有龜裂破損等客觀
      情狀，然並無法證明確係被告所滴落之上開不明液體導致
      聲請人住處後陽台遮雨板龜裂破損，或被告基於毀損之犯
      意而為，且依偵查中已顯現之證據，足堪認定上開客觀事
      實，自無傳訊之必要，縱原檢察官未予傳訊、臺灣高等法
      院檢察署檢察長未於駁回再議之處分書內加以敘明，並無
      重要證據漏未調查、斟酌之違誤，對於本件不起訴處分之
      結果，亦不生影響，是聲請人執此為由聲請交付審判云云
      ，尚屬無據。
六、綜上所述，依原偵查、再議機關依偵查所得證據及本院必要
    之調查，認聲請人告訴被告姜秀蘭本件毀損犯行之犯罪嫌疑
    不足，而臺灣板橋地方法院檢察署檢察官、臺灣高等法院檢
    察署檢察長先後所為不起訴處分及駁回再議聲請之處分，均
    核無不合。聲請人猶執陳詞，指摘不起訴及駁回再議等處分
    為不當，聲請交付審判，為無理由，應予駁回。
據上論斷，應依刑事訴訟法第二百五十八條之三第二項前段，裁
定如主文。
中    華    民    國    99    年    12    月    16    日
              刑事第八庭      審判長法  官  陳  鴻  清
                                    法  官  賴  彥  魁
                                    法  官  劉  安  榕
上列正本證明與原本無異
本裁定不得抗告。
                                    書記官  陳  盈  真
中    華    民    國    99    年    12    月    16    日

司法院資訊處製作；財團法人民間司法改革基金會備份。
